臺灣嘉義地方法院民事判決　　　　　　　　93年度訴字第35號
原　　　告　丙○○
訴訟代理人　黃文力律師
被　　　告　乙○○
訴訟代理人　高原茂律師
被　　　告　甲○○
上列當事人間拆屋還地事件，本院於民國九十四年四月十三日言
詞辯論終結，判決如下：
    主  文
原告之訴及其假執行之聲請均駁回。
訴訟費用由原告負擔。
    事實及理由
壹、原告主張：
一、坐落嘉義市○○○段新厝小段五九一地號土地係原告與訴外
    人陳翁素楨、陳椒玲所共有，被告乙○○未經原告及上開共
    有人同意，擅自於上開土地興建鐵皮屋，而無權占有上開土
    地。嗣被告乙○○將該鐵皮屋借予被告甲○○使用。
二、被告乙○○所執臺灣高等法院臺南分院六十三年度上字第一
    三四Ｏ號判決，該判決所列地號為嘉義市○○○段三七二之
    一、三七二之三、三七二之四地號三筆土地，而系爭五九一
    地號土地於土地重劃前係同地段三七二之五地號、三七二之
    十地號土地，上開判決所載地號與系爭地號並不相同，故原
    告及其餘共有人與被告乙○○間無租賃關係。況原告及其餘
    共有人從未與被告乙○○訂立租賃契約且無收受被告乙○○
    所付租金，顯可認原告及其餘共有人與被告乙○○間就系爭
    土地無租賃關係。
    依該六十三年度上字第一三四Ｏ號判決係認定被告乙○○就
    三七二之一、三七二之三、三七二之四地號內水池範圍之土
    地有租賃關係。而鈞院六十五年度訴字第五一六號判決、臺
    灣高等法院臺南分院六十五年度上字第九三一號判決均係依
    據上開六十三年度上字第一三Ｏ四號判決認定存有租賃關係
    ，然該三份判決均未認定該水池之位置及面積，故不得據該
    判決認定存有租賃關係。又上開三份判決就租賃關係之認定
    並無既判力，鈞院仍不受拘束而得獨立認定。而被告乙○○
    應就系爭土地有租賃關係一事負舉證責任。
三、縱認被告乙○○為承租人，然系爭土地於民國七十年間經土
    地重劃，而依農地重劃條例第二十七條、第二十九條規定，
    可認土地重劃後取得之土地係原始取得；又被告乙○○自承
    ：因重劃開闢道路，致原有魚塭消失，應認不能達原租賃之
    目的，故租賃關係於七十年間即已消滅。而系爭土地重劃前
    與重劃後之所有權人並不同，且民法第四百二十五條買賣不
    破租賃規定僅限於繼受取得之情形，故無上開法條之適用。
    縱認租賃關係未因土地重劃而消滅，則依被告乙○○抗辯五
    十八年租賃關係即已成立，依民法第四百四十九條第一項二
    十年租賃期限規定，該不定期租賃關係至遲於七十八年間即
    已屆期消滅。
    被告乙○○抗辯系爭租賃關係為耕地租賃，則被告乙○○未
    自任耕作且擅自建屋使用，依耕地三七五減租條例第十六條
    第二項，原訂租約無效，則原告與被告乙○○間亦無租賃關
    係。
    被告乙○○承租系爭土地係作魚塭使用，其未經全體共有人
    同意，擅自於七十九年間搭建鐵皮屋，已違反民法第四百三
    十八條第一項規定。而原告曾對被告甲○○提起刑事告訴，
    並曾向被告乙○○表明：蓋房子不對應拆屋還地；嗣提起本
    件訴訟，可認出租人已依民法第四百三十八條第二項規定為
    阻止行為，而被告乙○○仍表示不願拆屋，原告及陳翁素楨
    、陳椒玲三人已依民法第四百三十八條第二項規定寄發存證
    信函予被告乙○○為終止之意思表示，故縱有租賃關係，亦
    已合法終止。
四、對被告抗辯之陳述：
（一）於土地重劃後，原土地已細分成多筆土地，則各筆土地之
      所有權人，自得就其所有之土地主張權利，若需終止租約
      ，亦得僅由各筆土地所有權人為之，始能與所有權之範圍
      一致，並符合民法第四百二十五條規定意旨，故原告、陳
      翁素楨、陳椒玲終止之意思表示為合法。
（二）被告抗辯係不定期租賃契約，然民法第四百五十一條適用
      之前提係定期租賃契約，故被告抗辯租賃契約默示更新，
      於法無據。
      依前所述，被告乙○○無權占有上開土地並搭建鐵皮屋，
      而被告甲○○借用該鐵皮屋居住，已妨礙原告及其他共有
      人之所有權，故依民法第八百二十一條、第七百六十七條
      之法律關係，而聲明：１、被告甲○○應自坐落於嘉義市
      ○○○段新厝小段五九一地號土地如複丈成果圖所示Ａ部
      分鐵骨造房屋面積六十六平方公尺及Ｂ部分鐵骨造涼棚面
      積二十平方公尺之地上物遷出。２、被告乙○○應將坐落
      嘉義市○○○段新厝小段五九一地號土地上如複丈成果圖
      所示Ａ部分鐵骨造房屋面積六十六平方公尺及Ｂ部分鐵骨
      造涼棚面積二十平方公尺之地上物拆除，並與被告甲○○
      將土地交還原告及其他共有人。３、第一項、第二項聲明
      ，均願供擔保，請准宣告假執行。
五、證據：提出地籍圖謄本、土地登記謄本、鈞院檢察署檢察官
    九十二年度偵字第一六二八號不起訴處分書、嘉義文化路郵
    局第三四六號存證信函均各一份，照片二張為證（以上均為
    影本）。
貳、被告抗辯：
一、被告乙○○：
（一）被告乙○○自五十八年起就嘉義市○○○段新厝小段（以
      下均為同地段）三七二之一、三七二之三、三七二之四地
      號，地目均為「池」之三筆土地與原告及當時三筆土地之
      其餘共有人成立耕地租賃關係，被告乙○○並按年給付鰱
      魚三百五十臺斤。而所謂「耕地」，亦包括供養殖魚產之
      池塘，故本件雖未曾申請耕地三七五減租條例租約登記，
      然仍有該條例之適用。
      原告、被告乙○○均係臺灣高等法院臺南分院六十三年度
      上字第一三四Ｏ號及同院六十五年度上字第九三一號確定
      判決之當事人。雖該訴訟之訴訟標的係所有物返還請求權
      ，然耕地租賃關係為該訴訟之先決法律關係，而原告、被
      告乙○○就三七二之一、三七二之三、三七二之四地號三
      筆土地之租賃關係存否已為充分攻擊防禦，法院就此亦為
      實質判斷，故原告就系爭土地存有耕地租賃關係一事，應
      受拘束。
      原嘉義市○○○段新厝小段（以下均為同地段）三七二之
      一號土地，於五十三年間分割為三七二之一、三七二之三
      、三七二之四地號三筆土地，其中三七二之一地號土地於
      六十九年間分割為三七二之一、三七二之五至三七二之七
      、三七二之十地號五筆土地，其中三七二之五地號全部及
      三七二之十地號部分土地，因七十年間土地重劃而成為五
      九一地號土地，該五九一地號土地於九十年間分割為五九
      一（即系爭土地）、五九一之一、五九一之二、五九一之
      三地號四筆土地，而上開三七二之一、三七二之十地號二
      筆土地於七十年間重劃依序為六Ｏ一、六ＯＯ地號土地，
      嗣六Ｏ一、六ＯＯ地號二筆土地合併為六ＯＯ地號土地，
      而於九十年間分割為六ＯＯ、六ＯＯ之一、六ＯＯ之二、
      六ＯＯ之三地號四筆土地。分割後土地之所有權人仍為出
      租人，出租人因繼承、贈與、買賣而有更易，然仍無礙於
      租賃關係之存續。又農地重劃條例並無規定承租人於重劃
      後即喪失承租權，故系爭租賃關係仍存續。
（二）本件僅有一個租賃關係，租賃標的原為三七二之一、三七
      二之三、三七二之四地號三筆土地，嗣經分割、重劃、合
      併、再分割而成數筆土地，已如前述，故不得僅由一部分
      土地之出租人為一部租賃契約之終止；且出租人非僅有原
      告、陳翁素楨、陳椒玲三人，故依民法第二百六十三條準
      用第二百五十八條第二項規定，契約未經全體共有人為終
      止之意思表示，故原告、陳翁素楨、陳椒玲三人之終止為
      不合法。又本件係耕地租賃，耕地三七五減租條例、土地
      法就租約終止有特別之限制規定，故應優先適用該條例第
      十七條、土地法第一百十四條，以為終止租約之意思表示
      ，原告逕依民法四百三十八條第二項終止租約，其終止之
      意思表示為不合法而不生效力。
（三）耕地租約之登記並非生效要件，於五十八年原告及其餘共
      有人、被告乙○○並未會同辦理租約登記，故無從踐行農
      地重劃條例第二十九條所定：變更、註銷租約並通知當事
      人之程序。是以縱使系爭土地現已不能達原租賃目的，然
      因未踐行上開法定程序，故租賃關係尚未消滅。
（四）本件係不定期租賃，故無民法第四百四十九條第一項二十
      年期限規定之適用。七十年間因政府實施土地重劃，致魚
      塭遭拆除，此係不可抗力，並非被告乙○○故意不自任耕
      作，故尚不得依耕地三七五減租條例第十六條第二項認租
      約為無效。上開六十三年度上字第一三Ｏ四號判決理由係
      認定租賃標的物係三七二之一、三七二之三、三七二之四
      地號三筆土地，並非如原告所主張僅限於水池範圍之土地
      ，故並無原告所主張租賃標的物位置、面積不明確之情形
      。
      依前所述，而聲明：１、原告之訴及假執行之聲請均駁回
      。２、如受不利判決，願供擔保，請准宣告免為假執行。
（五）證據：提出土地登記謄本十件，土地分割演變圖表、重劃
      確定後共有人名冊、裁判分割確定後共有人名冊、地籍圖
      謄本、共有物分割明細表、土地分割演變圖表、臺灣高等
      法院台南分院六十三年度上字第一三四０號及六十五年度
      上字第九三一號判決各一份為證（以上均為影本）。
二、被告甲○○：
    系爭房屋不是我的，我是向被告乙○○借住。
參、本院依職權調取本院六十三年度訴字第五四六號及臺灣高等
    法院臺南分院六十三年度上字第一三四Ｏ號判決，本院六十
    五年度訴字第五一六號、臺灣高等法院臺南分院六十五年度
    上字第九三一號及最高法院六十六年度臺上字第二Ｏ四號判
    決，並函詢地政事務所、嘉義市政府，地目為「池」係屬何
    種土地類別何種用地，且履勘現場囑託地政事務所測量。
肆、本院判斷：
一、原告主張坐落嘉義市○○○段新厝小段（以下均為同地段）
    五九一地號土地係原告與訴外人陳翁素楨、陳椒玲所共有，
    被告乙○○於上開土地興建鐵皮屋，嗣將該鐵皮屋借予被告
    甲○○使用，業據其提出土地登記謄本附卷為憑，並經本院
    履勘現場屬實而有勘驗筆錄、照片二張及複丈成果圖在卷為
    憑。被告乙○○、甲○○對此亦不爭執，應認為真實。
二、原告主張被告甲○○為無權占有，則為被告乙○○所否認，
    並辯以：其與原告間存有耕地租賃關係、耕地租賃關係未經
    全體出租人為終止之意思表示，故未合法終止，耕地租賃關
    係仍存續。經兩造依民事訴訟法第二百七十條之一第一項第
    三款協議簡化爭點如下：１、原告與被告乙○○間是否存有
    租賃關係。２、上開租賃關係係耕地租賃或是民法租賃關係
    。３、租賃關係是否無效或經原告合法終止（九十三年六月
    二十九日準備程序筆錄第三頁）。就上開爭點分敘如下：
（一）原告與被告乙○○間存有租賃關係：
      確定判決之理由雖無既判力，惟法院於判決理由中，就訴
      訟標的以外當事人主張之重要爭點，本於當事人辯論之結
      果，已為判斷時，其對此重要爭點所為之判斷，除有顯然
      違背法令之情形，或當事人已提出新訴訟資料，足以推翻
      原判斷之情形外，應解為在同一當事人間就該重要爭點所
      提起之訴訟，法院及當事人就該已經法院判斷之重要爭點
      法律關係，皆不得任作相反之判斷或主張，始符訴訟程序
      上之誠信原則。最高法院九十三年度臺上字第一二九號判
      決意旨得資參照。依上開判決意旨，爭點效之適用要件有
      六：須為前案當事人主張之重要爭點，當事人就此重
      要爭點已為積極之攻擊防禦，法院就此重要爭點亦為判
      斷，前後訴訟兩造須為同一當事人，前案判決無顯然
      違背法令之情形，當事人未提出新訴訟資料以推翻原判
      斷。現以上述要件檢視本件訴訟就原告與被告乙○○間是
      否存有租賃關係有無爭點效之適用。
      原告曾於六十三年、六十五年分別以被告乙○○無權占有
      三七二之一、三七二之三、三七二之四地號三筆土地、其
      與被告乙○○間無租賃關係；租賃關係業經終止為由提起
      返還土地訴訟，而經臺灣高等法院臺南分院六十三年度上
      字第一三四Ｏ號、最高法院六十六年度臺上字第二Ｏ四號
      判決分別以原告與被告乙○○間就上開三筆土地自五十八
      年起存有租賃關係，被告乙○○承租上開土地用以養魚；
      該租賃關係未由全體出租人為終止之意思表示故非合法終
      止而仍存續為由，判決原告敗訴確定。上開各情經本院調
      取本院六十三年度訴字第五四六號及臺灣高等法院臺南分
      院六十三年度上字第一三四Ｏ號判決，本院六十五年度訴
      字第五一六號、臺灣高等法院臺南分院六十五年度上字第
      九三一號及最高法院六十六年度臺上字第二Ｏ四號判決核
      閱屬實。又原三七二之一號土地，於五十三年間分割為三
      七二之一、三七二之三、三七二之四地號三筆土地，其中
      三七二之一地號土地於六十九年間分割為三七二之一、三
      七二之五至三七二之七、三七二之十地號五筆土地，其中
      三七二之五地號全部、及三七二之十地號部分土地，因七
      十年間土地重劃而成為五九一地號土地，該五九一地號土
      地於九十年間分割為五九一（即系爭土地）、五九一之一
      、五九一之二、五九一之三地號四筆土地。亦即系爭五九
      一地號土地係經上開確定判決所載三七二之一地號土地於
      六十九年間分割、七十年間重劃、九十年間分割而來，此
      有被告乙○○所提土地登記簿謄本附卷為憑，故原告主張
      系爭土地並非上開確定判決所載三七二之一地號土地，即
      與事實不符，不能採納。
      於本院六十三年度訴字第五四六號及臺灣高等法院臺南分
      院六十三年度上字第一三四Ｏ號，本院六十五年度訴字第
      五一六號、臺灣高等法院臺南分院六十五年度上字第九三
      一號及最高法院六十六年度臺上字第二Ｏ四號訴訟，原告
      及訴訟當時其餘土地共有人與被告乙○○間是否存有租賃
      關係、是否業經合法終止一事為該二次前訴訟之重要爭點
      ；而上開臺灣高等法院臺南分院六十三年度上字第一三四
      Ｏ號、最高法院六十六年度臺上字第二Ｏ四號確定判決已
      明敘其認定事實之依據及憑以認定之理由，並無顯然違背
      法令之處，本件原告又未具體指出上開確定判決有何顯然
      違背法令，且原告無提出任何具體新訴訟資料以推翻原判
      斷，則原告與被告乙○○既係前案訴訟之當事人，原告自
      不得再為與前案訴訟判斷相反之主張，而本院亦不得再為
      與其相異之判斷，而均應受爭點效之拘束。故原告主張上
      開判決未明確認定水池面積及位置故無租賃關係等語，即
      屬無由，無法採納，而應認原告與被告乙○○間自五十八
      年起存有租賃關係。
（二）原告與被告乙○○間為民法第四百二十一條第一項所定之
      租賃關係，而租賃關係仍然存續：
    1.依耕地三七五減租條例所成立之耕地租佃，所承租之土地
      應以土地法第一百零六條所規定之農地為限。倘成立租賃
      關係之始，係承租非農地供耕作之用者，其出租人與承租
      人間之關係，應依民法關於租賃之規定，而無耕地三七五
      減租條例之適用。最高法院九十一年度臺上字第二六二八
      號判決意旨得資參照。
      於五十八年之原三七二之一、三七二之三、三七二之四地
      號三筆土地、嗣由三七二之一地號而得之三七二之五、三
      七二之十地號二筆土地、及系爭五九一地號土地之地目均
      載為「池」，有被告乙○○所提土地登記簿謄本在卷為憑
      ，故其並非養殖或畜牧用地；且上開土地之都市計畫土地
      使用分區為「住宅區」，有嘉義市政府府工都字第Ｚ○○
      ○○○○○○○號函在卷為憑；而自五十三年起原三七二
      之一、三七二之三、三七二之四地號三筆土地之編定使用
      種類均為「都市土地」，有被告乙○○所提土地登記簿謄
      本在卷為稽。依上開各節，應認上開三筆土地非土地法第
      一百零六條第一項所稱之農地，衡酌上開判決意旨，原告
      與被告乙○○間為民法第四百二十一條第一項所定之租賃
      關係而非耕地租賃關係。
    2.被告乙○○所承租之原三七二之一地號土地於六十九年間
      分割為三七二之一、三七二之五、三七二之六、三七二之
      七、三七二之十地號五筆土地，其中三七二之五地號全部
      及三七二之十地號部分土地於七十年間實施市地重劃而於
      七十一年間重劃為五九一地號一筆土地，而五九一地號嗣
      於九十年間分割為五九一（即系爭土地）、五九一之一、
      五九一之二、五九一之三地號四筆土地，有被告乙○○所
      提土地登記簿謄本及土地登記謄本在卷為憑。而被告乙○
      ○所承租之標的並非農地，已如前述，故無農地重劃條例
      之適用；又縱使有農地重劃條例之適用，然依最高法院八
      十三年度臺上字第二八五一號判決意旨，認依該條例第二
      十七條及民法第四百二十五條規定，租賃關係於重劃後之
      土地仍然存續。故重劃後之土地係繼受取得而非原始取得
      ，原告主張依該條例租賃關係消滅等語，於法無據不能採
      納。又共有物分割之效力係自分割時起向將來發生，原存
      於共有物上之法律關係亦一併移轉於分割後之土地，故租
      賃關係不因租賃物之分割而消滅。
    3.被告乙○○固自承：重劃後因開闢道路致魚塭消失。然依
      上開二確定判決認定租賃標的物係「土地」，而非魚塭，
      而上開三筆土地經重劃、分割後依然存在，租賃標的物並
      未滅失，故原告主張魚塭消失即謂租賃標的物滅失而不能
      達租賃目的租賃關係消滅等語，亦屬無由。況依卷附之土
      地登記簿謄本，被告乙○○原承租之三七二之一地號土地
      面積為二千四百七十平方公尺、三七二之三地號土地面積
      為一千零十五平方公尺、三七二之四地號土地面積為六百
      四十三平方公尺，三筆土地合計廣達四千一百二十八平方
      公尺，故尚不得認僅因部分土地開闢為道路即謂租賃標的
      物土地之全部滅失而不能達租賃目的。
   4. 民法第四百四十九條第一項之規定，不適用於不定期租賃
      ，此觀之該條項所定「逾二十年者縮短為二十年」，可以
      瞭然。最高法院六十五年臺上字第二七二二號判例得資參
      照。
      原告就租賃關係定有期限一事並未舉證，故應認原告與被
      告乙○○間係不定期租賃。原告雖主張不定期租賃亦有上
      開民法規定之適用故租賃關係於七十八年即已消滅，然依
      上開民法規定及判例意旨，於法無據，故無法採納。
      依1.2.3.4.所述，原告與被告乙○○間存有民法租賃關係
      ，且並未因實施市地重劃、魚塭消失、逾二十年期限而消
      滅，故被告乙○○抗辯租賃關係仍然存續，可以採納。
（三）租賃契約未經原告合法終止：
      解除權之行使，應向他方當事人以意思表示為之。契約當
      事人之一方有數人者，前項意思表示，應由其全體或向其
      全體為之。當事人因契約解除而生之相互義務，準用第二
      百六十四條至第二百六十七條之規定。民法第二百五十八
      條第一項、第二項、第二百六十一條定有明文。
      原告與被告乙○○間係就原三七二之一、三七二之三、三
      七二之四地號三筆土地成立一個租賃關係，已如前述。上
      開三筆之所有人，自五十八年起至今業因買賣、贈與、繼
      承上開土地之應有部分、或因分割已致土地所有人有所更
      易；依民法第四百二十五條第一項買賣不破租賃之規定，
      且租賃關係並非不得繼承之標的，故應認上開土地之全體
      所有人仍繼受租賃關係而為出租人。而至本件言詞辯論終
      結時，原三七二之一號土地已因六十九年間之分割、七十
      年間之重劃、九十年間之共有物分割，而成為五九一（即
      系爭土地）、五九一之一、五九一之二、五九一之三、六
      ＯＯ、六ＯＯ之一、六ＯＯ之二、六ＯＯ之三地號八筆土
      地。原三七二之三地號土地經六十九年間分割、七十年間
      重劃而成為六Ｏ二地號一筆土地。原三七二之四地號土地
      經六十九年間分割、七十年間重劃而成為六Ｏ三地號一筆
      土地。有被告乙○○所提土地登記簿謄本在卷為憑。租賃
      標的物仍然存在，已如前述，故應認五九一（即系爭土地
      ）、五九一之一、五九一之二、五九一之三、六ＯＯ、六
      ＯＯ之一、六ＯＯ之二、六ＯＯ之三、六Ｏ二、六Ｏ三地
      號十筆土地之所有人均為出租人。
      縱使被告乙○○違反約定方法為租賃物之使用收益一節屬
      實，然系爭租賃關係之出租人非僅原告、陳翁素楨、陳椒
      玲三人，且係就原三七二之一、三七二之三、三七二之四
      地號三筆土地成立一個租賃關係，故不得僅由部分出租人
      就其所有之部分土地為一個租賃關係之部分終止，依上開
      民法規定，原告之終止為不合法，故原告與被告乙○○間
      不定期租賃關係仍存續，被告乙○○係有權占有系爭土地
      。原告依民法第七百六十七條規定訴請被告乙○○拆屋還
      地，即屬無由。
      又系爭租賃關係非耕地租賃關係，已如前述，而不適用耕
      地三七五減租條例之規定，故原告主張依該條例第十六條
      第二項租賃關係無效，亦無法採納。
（四）被告乙○○既係有權占有系爭土地之承租人，而將坐落於
      上開土地之鐵皮屋借予被告甲○○使用，則被告甲○○對
      於原告亦屬有權占有，故原告訴請被告甲○○自該鐵皮屋
      遷出並交還土地，為無理由。
      綜（一）、（二）、（三）、（四）所述，原告依民法第
      七百六十七條之法律關係，訴請被告乙○○拆除鐵皮屋交
      還土地、被告甲○○自該屋遷出交還土地，因原告與被告
      乙○○間就原告、陳翁素楨、陳椒玲共有之五九一地號土
      地有不定期租賃關係，且未經原告、陳翁素楨、陳椒玲合
      法終止而仍存續，故被告乙○○、甲○○為有權占有，原
      告之訴為無理由，應予駁回。而原告之訴既經駁回，其假
      執行之聲請即失所依據，故併予駁回。
伍、本件事實已經明確，兩造其餘攻擊、防禦方法及所提證據，
    經審核後於判決結果無影響，故不逐一論述，附此敘明。
陸、結論：原告之訴為無理由，依民事訴訟法第七十八條，判決
    如主文。
中　　華　　民　　國　　94　　年　　4 　　月　　27　　日
              臺灣嘉義地方法院民事第二庭
                      審判長法  官  甘大空
                            法  官  黃明展
                            法　官　陳琪媛
以上正本係照原本作成
如對本判決上訴須於判決送達後20日內向本院提出上訴狀
中　　華　　民　　國　　94　　年　　4　　 月　　27　　日
                            書記官　林柑杏
